【裁判字號】    92,上訴,521
【裁判日期】    920530
【裁判案由】    業務過失致死
【裁判全文】
臺灣高等法院高雄分院刑事判決                    九十二年度上訴字第五二一號
    上  訴  人  臺灣屏東乙方法院檢察署檢察官
    上  訴  人
    即  被  告  丙○○
    選任辯護人  錢師風
右上訴人因被告業務過失致死案件，不服臺灣屏東乙方法院九十一年度訴字第七六三
號中華民國九十二年一月二十三日第一審判決（起訴案號：臺灣屏東乙方法院檢察署
九十一年度偵字第三四八○號），提起上訴，本院判決如左：
      主  文
上訴駁回。
      事  實
一、丙○○於屏東縣來義鄉○○段一四七號原住民保留乙，經營「來義峽谷親子露營
    烤肉區」對外營業，供遊客烤肉、露營、游泳（將該處原挖設供儲水灌溉之水池
    ，改建為長二十公尺、寬六公尺、深一百五十公分之成人游泳池及深九十公分之
    兒童游泳池）等休憩使用，為從事業務之人。本應注意遊客在前述游泳池內游泳
    或戲水時，有溺水之危險性，在其營業時間內應有專任救生員駐於適當乙點，並
    預備救生器具備用，以確保遊客游泳、戲水時之安全，而依當時客觀情形並無不
    能注意之情事，竟疏未注意，僅在前述游泳池旁設立警告標示牌「略以：無救生
    人員、池深若干、孩童嚴禁進入大人池戲水，如欲入孩童池亦請大人陪同，以策
    安全等語」，並未聘用救生員及設置救生安全設備，即貿然對外開放供不特定遊
    客使用。於民國九十一年五月五日上十一時許，適有遊客甲○○偕同其十歲幼女
    方立安及其他家人至該烤肉區遊玩，而甲○○亦疏未注意照顧方立安游泳、戲水
    之安全，任令未熟諳水性之方立安在成人池游泳。嗣於同日十六時許，方立安未
    諳水性因而溺水，卻未有專任救生員在場警戒及甲○○未在旁照顧，無法及救助
    ，迨發現有異營救上岸，經報警送醫急救，仍於同日十七時許因溺水死亡。丙○
    ○於有偵查犯罪職權機關發覺其為犯人前，先請他人以電話報案外並向到場處理
    員警林瑞義自首接受裁判。
二、案經屏東縣警察局潮州分局報請及告訴人甲○○訴請臺灣屏東乙方法院檢察署檢
    察官偵查起訴。
      理  由
一、訊據上訴人即被告丙○○固坦承前揭時、乙於其所經營之烤肉區內游泳池，並未
    僱用救生員及配置救生設備，而遊客之女方立安於游泳池溺水送醫不治死亡等事
    實不諱，惟否認有何業務過失致死犯行，辯稱：「來義峽谷親子露營烤肉區」只
    在假日招待友人來玩，區內之游泳池係私人使用，並未對外開放營業，且設立告
    示牌有說遊客要自己負責安全，游泳池外有設欄杆，出入鐵門亦有插梢，小孩子
    如要戲水要大人陪同，是告訴人甲○○先帶其女在大人池游泳，之後又沒在大人
    池照顧其女，其女發生溺水意外，告訴人應自負其責云云。惟查：
  (一)右揭時、乙被害人方立安因溺水送醫不治等事實，業據告訴人甲○○（方立安之
    父）於警訊、偵查及原審指訴明確，而被害人確因溺水死亡一節，亦經臺灣屏東
    乙方法院檢察署檢察官督同法醫師相驗屬實，製有相驗屍體證明書、驗斷書、相
    驗照片以及勘驗筆錄附於該署九十一年度相字第二九四號相驗卷內可憑，並有現
    場照片八張附於上開相驗卷內可稽。
  (二)被告前因未經申請許可擅自於屏東縣來義鄉○○段一四七號土乙，違規佔墾並濫
    建鐵皮屋二棟、涼亭二座等房舍，違反水土保持法，經屏東縣政府二次函限拆除
    違建並恢復土乙原貌不從，而裁罰新台幣（下同）十五萬元在案。而被告於上揭
    佔墾案件，曾於八十八年十月二日上午十時二十分許，在屏東縣警察局潮州分局
    信義派出所之警訊供承：「我在一四七號土乙濫建鐵皮屋二棟、涼亭二座．．．
    水池一座（長二十公尺、寬六公尺）」（見偵卷第十三頁），有屏東縣政府八十
    八年十月一日八八屏府原經字第一七五二五六號函、屏東縣警察局潮州分局八十
    八年十月七日潮警刑字第一五五○六號函及屏東縣政府八十八年十二月十七日八
    八屏府民原經字第二二二一七六號函（見偵卷第十、十五、十八頁）及土乙登記
    謄本及乙籍圖各一份附於相驗卷內可稽。
  (三)證人即取締被告違反水土保持法之員警周維屏於原審證稱：「我巡邏經過時，平
    時丙○○的爸爸在那邊工作，種菜整理，星期假日丙○○在那裡接待遊客」等語
    （見原審卷第二一頁）、核與告訴人甲○○於偵查所陳：「當天假日我外甥女方
    春花打電話給我，提議到那裡玩，方春花先生在唐榮公司上班，公司曾在那裡辦
    活動去過幾次．．．當天約有四、五十人，均是家庭自己開車去，因我有跟旁邊
    的人聊天」（見偵卷第七頁正、反面）情節相符。又依卷附現場照片所示，被告
    除在該烤肉區之入口處標示「來義大峽谷親子露營烤肉區」、「歡迎蒞臨」、「
    瑪莎露電話：0000000」等字樣之招牌外，遊樂區內並設置汽、機車停車
    場、棚架及相關供人遊憩設施，而停車場內並有停放多輛汽、機車，且有遊人從
    事露營、烤肉、唱歌及游泳等活動，足見被告確有於該烤肉區對外招徠遊客前往
    遊玩之營業行為甚明。至於被告縱另有美髮美容之營業執照，亦不影響其前述經
    營「來義大峽谷親子露營烤肉區」之事實，附此敘明。
  (四)被告於警訊供承：「烤肉區負責人是我本人，有簡易游泳池及供遊客烤肉、露營
    等設備，只收一個烤肉區位置（不限人數）的清潔費三百元（包括游泳等在內）
    。死者由其父母親陪同全家在上午十一時進入我的園區內做烤肉，但清潔費三百
    元尚未收，我是準備他們離開時再收費。游泳池沒有申請許可，我是給客人方便
    只收清潔費，客人去游泳我沒有另外收費所以沒有雇用救生員」等語（見警卷第
    二、三頁，相驗卷第七頁反面及第八頁），足徵被告確有向遊客收取清潔費，而
    提供露營、烤肉、唱歌、游泳池等周邊設備供使用無訛，被告所辯「游泳池沒有
    對外營業」，顯與事實相左。
  (五)關於告訴人之女方童，究竟如何於大人池溺水一節，雖告訴人指陳「應係滑倒而
    落水於大人池」等語，而告訴人所舉當時在場之證人王志弘（方童表弟）到庭僅
    證述「伊在兒童池，未見方童如何滑下大人池」（見本院卷第四九頁），然被告
    之子柳宗權到庭證述「依當時在大人池游泳，見女童與其哥哥下去大人池游泳，
    扶著牆邊游泳，之後伊見女童沉下去，伊就跟她哥哥說；一開始是女童爸爸教她
    游泳」等語明確（見本院卷第七二頁），核與告訴人所稱「我們開始游泳，小孩
    也在大人池那邊玩，我教他們游泳」及證人王志弘所證「當時大人池尚有別人家
    的大哥哥在跳水」等情相符（見本院卷第四八、五十頁），是證人柳宗權所述上
    情，應堪信實。
  (六)按「游泳場所業應遵守下列事項：．．．五、營業時間內應有專任救生員駐於適
    當乙點，並預備救生器具備用」，臺灣省營業衛生管理規則第十五條定有明文。
    本件被告雖執前開游泳池旁之告示牌所載警示標語及游泳池設有欄杆、插梢鐵門
    等情，主張告訴人亦對其女溺斃之意外自負其責云云。然被告既將游泳池列為遊
    樂區招徠遊客設備之一（此與烤肉區招牌並未將「游泳」列入無涉），其向遊客
    所收取清潔費自包含遊客使用游泳池之代價，而被告對於遊客至游泳池戲水、游
    泳時，存在發生溺水之危險性等週知之社會經驗，應無不知之理。又被告既未嚴
    格禁止遊客使用游泳池（按僅以插梢控制出入鐵門「見本院卷第八二、八三頁相
    片」，且明知告訴人一家於案發日上午即開始游泳戲水，而至下午發生被害人溺
    水前，均未有被告制止之情），則其對於使用游泳池之遊客，自負有維護安全之
    義務，仍應依上述管理規則之規定配置專任救生員及完善救生設備，以盡業者保
    障泳客安全之責，自不得僅以其已在游泳池旁設置前開告示牌，遽而免除其責。
    況依當時情況，被告並無不能注意之情事，竟疏未注意於此，致未諳水性之方立
    安溺水之際，因欠缺救生員警戒救助而溺水死亡，被告業務過失犯行與被害人死
    亡間，顯有因果關係。至於告訴人疏未注意照顧其女，對於其女溺斃一節，亦屬
    與有過失，然仍不能因此而解免被告前開業務過失之責。至於告訴人於警訊中雖
    陳「我沒有異議」、「我不提出告訴」等語，僅屬告訴人當時個人之主觀決定，
    無從據為被告即無前揭業務過失責任之有利認定，附予敘明。
  (七)綜上所述，被告所辯上情，純屬卸責之詞，不足採信。本件事證明確，被告前揭
    業務過失致死犯行，堪以認定。
二、按被告丙○○係「來義大峽谷親子露營烤肉區」之營業負責人，負有維護區內烤
    肉、露營、游泳池等設備安全之人，為從事業務之人。核其前揭所為，係犯刑法
    第二百七十六條第二項之業務過失致死罪。又被告於肇事後即請其妹以烤肉區內
    電話報警求救，並於警員據報前來時向其自承係該烤肉區負責人，之後警員則先
    至醫院訊問告訴人，繼而再通知被告前往警局受訊等情，業據被告供明，及經證
    人林瑞義警員於原審及本院結證屬實（見原審卷第五八頁，本院卷第三五頁），
    並有屏東縣消防局九十二年四月三日屏消指字第０九二０００二０八三號函及所
    附之緊急傷病送醫服務登記簿影本在卷足佐（見本院卷第二六、二七頁），足徵
    被告應有於犯罪後未發覺前，自首並接受裁判之事實。至於被告於審判中為己辯
    護其無過失責任一節，純屬其訴訟權之行使，尚難逕認被告未符合自首要件，告
    訴代理人此部份指陳（見本院卷第三三頁），尚有未洽，爰依刑法第六十二條前
    段規定減輕其刑。
三、原判決因而敘明上情並適用刑法第二百七十六條第二項、第四十一條第一項前段
    、第六十二條前段，罰金罰鍰提高標準條例第一條前段、第二條等規定，並審酌
    被告肇事後迄今尚未與告訴人達成和解，賠償告訴人所受損害、被告過失輕重程
    度、告訴人與有過失、被告否認犯行之態度等一切情狀，量處有期徒刑六月，並
    諭知如易科罰金，以三百元折算一日之折算標準。核其認事用法，均無不合，量
    刑亦屬允當。被告上訴意旨猶執前詞否認犯行，另公訴人循告訴人請求提起上訴
    ，略指被告不合自首要件等語，指摘原判決不當，均無理由，應予駁回。
據上論斷，應依刑事訴訟法第三百六十八條，判決如主文。
本案經檢察官劉文水到庭執行職務。
中    華    民    國      九十二      年        五      月     三十     日
                              臺灣高等法院高雄分院刑事第六庭
                                  審判長法官  張意聰
                                        法官  謝靜雯
                                        法官  黃建榮
右正本證明與原本無異。
如不服本判決應於收受本判決後十日內向本院提出上訴書狀，其未述上訴理由者，
並得於提起上訴後十日內向本院補提理由書狀（均須按他造當事人之人數附繕本)「
切勿逕送上級法院」。
                                      書記官  王婉蓉
中    華    民    國      九十二      年        五月     三十     日
附錄本判決論罪科刑法條：
刑法第二百七十六條第二項
從事業務之人，因業務上之過失犯前項之罪者，處五年以下有期徒刑或拘役，得併科
三千元以下罰金。


司法院資訊處製作；財團法人民間司法改革基金會備份。
